【裁判字號】    98,審再易,10
【裁判日期】    980603
【裁判案由】    再審之訴
【裁判全文】
臺灣臺北地方法院民事判決            98年度審再易字第10號
再審原告    甲○○
再審被告    臺灣中小企業銀行股份有限公司
法定代理人  乙○○
上列當事人間請求清償債務事件，再審原告對於中華民國98年2
月11日本院95年度簡上字第371號第二審確定判決提起再審之訴
，本院判決如下：
    主      文
再審之訴駁回。
再審訴訟費用由再審原告負擔。
    事實及理由
甲、程序方面：
    按提起再審之訴，應於三十日之不變期間內提起，民事訴訟
    法第五百條第一項定有明文。卷查，再審原告係於民國98年
    2月17日收受本95年度簡上字第371號民事判決（下稱原確定
    判決）正本，迄其於98年3月16日提起本件再審之訴時，尚
    未逾民事訴訟法第五百條第一、二項規定三十日之不變期間
    ，合先敘明。
乙、得心證之理由：
一、再審原告主張略以：
  (一)原確定判決有民事訴訟法第四百九十六條第一項第十三款之
    再審事由：
    原確定判決以信用卡繳款通知書係以再審原告為收件人，及
    寄送至再審原告戶籍地即臺北市○○區○○街62巷24號3樓
    之事實，認定再審原告應就訴外人許勻采申請信用卡使用一
    事負表見代理責任；惟依「補發國防大學國防醫學院三軍總
    醫院借住職務官舍人員名冊」、「臺北市私立延平中學93學
    年度家長代表大會人員名冊」等書證，可知，再審原告自87
    年9月間起即居住於臺北市○○街154巷4弄33號4樓，並未居
    住於上開戶籍地址。此等證物係於前訴訟程序即已存在，如
    經前審斟酌應可證再審原告對許勻采申請信用卡之事實並不
    知情，可使再審原告受較有利之判決。
  (二)原確定有民事訴訟法第四百九十六條第一項第一款之再審事
    由：
  1.再審原告與許均采雖為夫妻，依民法第一千零三條第一項規
    定應於日常家務互為代理人，然申請信用卡使用顯非前開日
    常家務代理行為，且前開條文為法定代理之規定，依最高法
    院79年台上字第2012號判例意旨所述「民法第一百六十九條
    關於表見代理之規定，惟意定代理始有適用，若代表或法定
    代理則無適用該規定餘定」，應無表見代理之適用。
  2.另依最高法院55台上第1054號判例意旨，足見「不法行為及
    事實行為不僅不得成立代理，且亦不得成立表見代理」，而
    再審被告所執信用卡申請書上「甲○○」之簽名，並非再審
    原告親簽，反係許勻采因申請信用卡及盜刷信用卡使用而偽
    造再審原告簽名，此既為原確定判決所肯認，則許勻采偽造
    再審原告「甲○○」之簽名，該當刑法偽造文書罪章，為不
    法行為，自無成立表見代理餘地。然原確定判決竟認再審原
    告應負表見代理之責，已違背上開判例，適用法規顯有錯誤
    。
  3.再依最高法院68年台上字第1081號判例要旨，再審被告應就
    再審原告實際知悉許勻采申請信用卡使用之事實，盡舉證之
    責；但實際上再審被告就此節並未盡舉證責任，原確定判決
    遽以推測再審原告知悉許勻采表見代理之情事，亦屬適用法
    規顯有錯誤之情形。
  (三)為此爰依民事訴訟法第四百九十六條第一項第一款、第十三
    款規定，提起本件再審之訴等語。並聲明：原確定判決廢棄
    ，上開廢棄部分，再審被告之上訴駁回。
二、本件未經言詞辯論，再審被告亦未提出書狀作何聲明或陳述
    。
三、按民事訴訟法第四百九十六條第一項第十三款所謂當事人發
    見未經斟酌之證物或得使用該證物，係指在事實審言詞辯論
    終結前已經存在，當事人不知有該證物，現始知之，或雖知
    有此而不能使用，現始得使用者而言。又本條款規定乃在促
    使當事人於前訴訟程序事實審言詞辯論終結前，將已存在並
    已知悉而得提出之證物全部提出，以防止當事人於判決發生
    既判力後，濫行提起再審之訴，而維持確定裁判之安定性。
    再審原告固然提出「補發國防大學國防醫學院三軍總醫院借
    住職務官舍人員名冊」、「臺北市私立延平中學93學年度家
    長代表大會人員名冊」證明其並未居住於戶籍地址臺北市○
    ○區○○街62巷24號3樓一址之事實；然查，細觀再審原告
    所提前開各項書證，其製作日期均在前訴訟程序事實審言詞
    辯論終結（即98年1月14日）前，為在此之前即已存在之證
    據資料，再審原告復未就其有何事實上障礙或其他原因，致
    不知該證物之存在舉證以實其說，自難認再審原告係於言詞
    辯論終結後始知該證據之存在，則再審原告本得於歷次調查
    證據與言詞辯論程序中提出，其既未於言詞辯論終結時之基
    準時點前提出，自不得再於判決確定後復行提出。故再審原
    告所指各節均與本款所定再審事由要件有間。
四、次按，民事訴訟法第四百九十六條第一項第一款所謂適用法
    規顯有錯誤者，係指確定判決所適用之法規顯然不合於法律
    規定，或與司法院現尚有效及大法官會議之解釋，或本院尚
    有效之判例顯然違反者而言；至事實審法院認定事實錯誤，
    漏未斟酌證據或判決不備理由，雖得於判決確定前據為提起
    上訴之理由，究與適用法規顯有錯誤有別，當事人不得據以
    提起再審之訴。經查：
  (一)最高法院79年台上字第2012號判例要旨確實闡述：「民法第
    一百六十九條關於表見代理之規定，惟意定代理始有適用，
    若代表或法定代理則無適用該規定餘地」。但細鐸原確定判
    決全文，並未有認定申請信用卡使用為夫妻日常家務範疇之
    判斷，是以，再審原告指稱原確定判決違背最高法院前揭判
    例云云，顯屬誤解原確定判決理由而不足採。
  (二)次查，再審被告所提出之信用卡申請書上再審原告「甲○○
    」之簽名，確實非再審原告所為者，為原確定判決認定之前
    提事實（見原確定判決書第3至4頁）。而偽造他人簽名進而
    製作私文書，或有成立偽造文書刑事犯罪之餘地，屬不法行
    為，而非法律行為；然則，偽造署押、私文書並執此偽造之
    私文書與他人成立信用卡使用契約，則為法律行為，仍得發
    生表見代理之問題（最高法院70年度台上字第1365號判決參
    照）。準此，再審原告顯係誤用最高法院55年台上字第10
    54號判例，洵無足取。
  (三)再者，主張本人應依民法第一百六十九條規定負表見代理授
    權人責任之當事人，就此有利於己之事實，據民事訴訟法第
    二百七十七條規定及最高法院68年台上字第1081號判例所述
    ，固然負有舉證之責。再審原告雖指摘：實際上再審被告就
    此節並未盡舉證責任等語；惟查，原確定判決既已於其事實
    理由欄五之(二)項下，斟酌兩造全辯論意旨及調查證據之結果
    後，認定一般信用卡開卡程序須輸入申請人個人基本資料及
    領用之信用卡相關資料，始完成開卡程序而得持卡簽帳消費
    或預借現金，輔以再審被告主張信用卡繳款通知書係以再審
    原告為收件人，及寄送至臺北市○○區○○街62巷24號3樓
    ，並依信用卡交易明細暨繳款通知書內容，認定前述信用卡
    自91年6月12日起至93年10月29日止，逾二年之時間，幾近
    每月均有簽帳消費或預借現金之情，且該期間信用卡消費款
    項，絕大多數均有以ATM方式繳納每期消費款等事證，而認
    定再審原告就許勻采申請信用卡及用以簽帳消費、預借現金
    等情應知悉，須負表見代理之責，此概屬原審法院認定事實
    、取捨證據之職權範圍，乃係原審法院基於其事實審法院職
    權之正當行使。甚者，原確定判決並未將舉證責任錯置，自
    無違上揭民事訴訟法第二百七十七條規定及最高法院68年台
    上字第1081號判例情事可言；據此，原確定判決認定再審原
    告應負表見代理之責，其所憑之理由及論斷過程，並無適用
    法規錯誤之情事。
五、綜上所述，原確定判決並無民事訴訟法第四百九十六條第一
    項第一款及第十三規定之再審事由存在，再審原告執以提起
    本件再審之訴，顯無理由，爰依同法第五百零二條第二項規
    定，不經言詞辯論，逕以判決駁回之。
六、本件事證已臻明確，再審原告所為之其他主張陳述並所提之
    證據，經本院審酌後，認均與本件之結論無礙，不再一一論
    述，併予敘明。
丙、據上論結，本件再審原告之訴為顯無再審理由，依民事訴訟
    法第五百零二條第二項、第七十八條，判決如主文。
中    華    民    國    98    年    6     月    3     日
                  民事第六庭  審判長法  官  劉坤典
                                    法  官  劉又菁
                                    法  官  賴錦華
以上正本係照原本作成。
本判決不得上訴。
中    華    民    國    98    年    6     月    3     日
                                    書記官  張馨文


司法院資訊處製作；財團法人民間司法改革基金會備份。
